臺灣高等法院高雄分院刑事判決　　　　　　　　　　九十一年度上訴字第四三號
　　上訴人　台灣屏東地方法院檢察署檢察官
　　被　告　丁○○
　　　　　　丙○○
　　　　　　乙○○
　　　　　　甲○○
右上訴人因偽造文書案件，不服臺灣屏東地方法院年度字第號中華民國年月日第一審
判決（起訴案號：臺灣地方法院檢察署年度偵字第號），提起上訴，本院判決如左：
     主  文
原判決關於被告丙○○、丁○○部分均撤銷。
丙○○行使偽造私文書，足以生損害於他人，處有期徒刑肆月，如易科罰金，以參佰
元折算壹日，緩刑貳年；八十八年九月二日004-98-2帳號活期儲蓄存款取款憑條上「
戊○○」楷體印文壹枚、戊○○印章壹枚及屏東市第一信用合作社010-43-7存款印鑑
卡正背面「戊○○」楷體印文各壹枚、004-98-2存款印鑑卡正背面「戊○○」楷體印
文各壹枚、存單（摺）、印鑑掛失止付申請書上「戊○○」楷體印文貳枚、更換印鑑
申請書上「戊○○」楷體印文參枚、定期存款存單壹紙（存單號碼0000000）背面「
戊○○」楷體印文壹枚，均沒收。
丁○○行使偽造私文書，足以生損害於他人，處有期徒刑肆月，如易科罰金，以參佰
元折算壹日，緩刑貳年。屏東市第一信用合作社010-43-7存款印鑑卡正背面「戊○○
」楷體印文各壹枚、004-98-2存款印鑑卡正背面「戊○○」楷體印文各壹枚、存單（
摺）、印鑑掛失止付申請書上「戊○○」楷體印文貳枚、更換印鑑申請書上「戊○○
」楷體印文參枚、定期存款存單壹紙（存單號碼0000000）背面「戊○○」楷體印文
壹枚，均沒收。
其餘部分（甲○○、乙○○部分）上訴駁回。
     事  實
丙○○與戊○○係夫妻關係，丁○○於民國八十八年九月至十一月期間，任職屏東縣
屏東市第一信用合作社大連分社（下簡稱一信大連分社，現已改制為聯信商業銀行大
連分行）營業廳櫃台經辦；緣戊○○循其夫丙○○之意，於八十四年九月十一日，在
屏東縣屏東市第一信用合作社大連分社（下簡稱一信大連分社，現已改制為聯信商業
銀行大連分行）開立帳號０一０─四三─七號定期存款及帳號００四─九八─二號活
期儲蓄存款二帳戶，戊○○並以一隸體字私章作為印鑑，同日，丙○○即提領其所有
原儲存於屏東縣長治鄉農會之款項新臺幣（下同）八十萬元，轉存至上開戊○○名義
帳號０一０─四三─七號帳戶，並為同額定期存款，存單、存摺均由丙○○執管，幾
經換單，又於八十八年八月十一日，再以戊○○名義購買面額八十萬元六月期定期存
單（自八十八年八月十一日起至八十九年二月十一日止）；迄八十八年八月底，丙○○、戊○○夫妻感情生變，丙○○慮及該筆戊○○名下之存款，一旦未來果生情變，
難以主張，乃未知會戊○○，竟於八十八年底某日，委由某不知情第三人偽刻另戊○○楷體字印章一枚，即於八十八年九月二日，持該楷體印章及其原所保管之定期存款
存單、活期儲蓄存款存摺，至一信大連分社，辦理該八十萬元之定期存款解約，並偽
填提領八十八萬二千元之活期儲蓄存款取款憑條，該行櫃台經辦丁○○，因與丙○○
為舊識，因明確認知戊○○名下定存款實係丙○○實際處理，丙○○與名義人戊○○
係親密夫妻關係，乃未注意丙○○所憑辦之活期儲蓄存款取款憑條上所蓋印章與原留
存之印鑑章不符，竟未予詳細核對即行核章同意丙○○辦理定存解約，而允提領連同
利息計八十八萬二千元（含利息），嗣邱盛再將該定期存款辦理轉為丙○○名義存款
；迨八十八年十一月十五日，戊○○因上開隸書印鑑章於先前之同年月十日遺失，乃
前往一信大連分社欲辦理印鑑掛失暨更換手續，經在印鑑卡一張及印鑑掛失止付暨更
換申請書數張上簽名暨填寫個人資料後，得知其名下存款僅賸三百九十八元，經質問
丁○○，丁○○告稱係丙○○所解約提領，慌亂之餘，逕自離去尋求親友協助，疏未
將其所親簽之上開文件資料攜走。丁○○見其前經辦該筆款項由戊○○名下轉存入丙○○名下手續有嚴重作業疏失，為恐遭該行行政處分，竟起意掩飾，乃基於偽造私文
書及於業務文書登載不實暨行使之故意，於八十八年十一月某日，在戊○○已於申請
人欄位簽名並填妥地址、身份證資料，其餘欄位空白之上開印鑑掛失止付申請書、更
換印鑑申請書上及其業務上依程序所製印鑑卡上，以橡皮日期戳，倒蓋日期為八十八
年九月一日，並擅自填載戊○○就帳號０一０─四三─七號定期存款及帳號００四─
九八─二號二帳戶，掛失原隸書印鑑暨更換為新楷體印鑑之意旨，復聯絡丙○○取來
前揭解約提款之楷體印章於上開諸項書表上壓蓋印文（包括未經戊○○簽名之43-7帳
戶印鑑卡正背面及存單號碼0000000之定期存款存單壹紙背面），以完成申請書表之
填製，丙○○承前開偽造之概括犯意，亦本偽造私文書之共同犯意（至行使部分犯意
則未及之），而應允提供印章，因而共同完成偽造戊○○相關印鑑掛失暨更換申請書
表及印鑑卡，丁○○且本於一信大連分社經辦職員地位，明知戊○○未曾提出申請掛
失暨更換印鑑此一不實事項，仍據以審核而蓋用私章於上，再將該兼具私人與業務性
質之偽造暨不實文書，一體提出予襄理核定，乙○○見相關印鑑卡及申請書上有戊○○親筆簽名及蓋用相同之印文，明知其上所載日期已過，惟仍基於與丁○○共同犯業
務文書登載不實暨行使之故意，本於一信大連分社權責主管之地位，實質審核後蓋用
私章於上，使全份印鑑掛失暨更換資料，置於發生其所示內容功能之狀態，足以生損
害於戊○○及一信大連分社，並提出予不知情之經理甲○○為形式上之蓋章。案經戊○○訴請台灣屏東地方法院檢察署檢察官偵查起訴。
     理  由
壹、被告丙○○、丁○○、乙○○有罪部分：
一、訊據被告丙○○、丁○○、乙○○均矢口否認犯行，被告丙○○辯稱：伊憑以於
    八十八年九月二日辦理告訴人定存解約提領之印章、存單、存摺等，均係其告訴
    人戊○○所交付，告訴人並謂其於前一日即八十八年九月一日辦理印鑑變更，伊
    並未偽造告訴人印鑑章盜領帳戶內定存款，況八十萬元定存，本係伊所有轉存在
    告訴人名下而已，係家庭共同生活之財產，非告訴人私有云云。被告丁○○則辯
    稱：告訴人戊○○本人確於八十八年九月一日親自前來辦理其帳戶印鑑之掛失暨
    變更，翌（二）日，其夫丙○○方持變更後之新印鑑，辦理定存解約提領及轉存
    ，手續合法，未有缺失，伊於辦理告訴人印鑑掛失暨更換當日，因列表機故障，
    未能完成印鑑卡之列印，事後憶起，礙於當日日期已不能回溯列印，方以先將印
    鑑卡印鑑啟用日期欄處黏貼遮住，俟其餘資料列印完成後撕下，再以橡皮數字戳
    倒蓋日期為八十八年九月一日之方式補正云云。被告乙○○辯稱：系爭印鑑掛失
    止付申請書、更換印鑑申請書係丁○○於八十八年九月一日即呈伊核章，事後丁○○補呈印鑑卡，並稱九月一日一時疏忽忘記同時呈印鑑卡核章，然經核對先前
    核過之印鑑掛失止付申請書、更換印鑑申請書日期係八十八年九月一日，伊即再
    予就印鑑卡核章，並無明知日期不符而為核章登載情事云云。惟查：
(一)、右揭事實，已據告訴人戊○○指訴甚詳，並有八十八年九月二日提領八十八萬二
    千元之活期儲蓄存款憑條一紙、戊○○於申請人欄位已簽名並填妥地址、身份證
    資料（其餘欄位筆跡非戊○○筆跡）之印鑑掛失止付申請書、更換印鑑申請書、
    存單存款印鑑卡（背面蓋有戊○○印章）、活儲存款印鑑卡（背面蓋有戊○○印
    章並有戊○○本人簽名）、定期存款存單壹紙（存單號碼0000000）各一張附卷
    可稽。上開印鑑掛失止付申請書、更換印鑑申請書上各一紙、存單存款印鑑卡、
    活儲存款印鑑卡之製作日期，形式上均於日期欄位中蓋有「八十八年九月一日」
    之橡皮日期戳，且戊○○於印鑑掛失止付申請書、更換印鑑申請書上之申請人欄
    位簽名並填妥地址、身份證資料，於存單存款印鑑卡之背面存款人簽章欄蓋妥變
    更後之印文，於活儲存款印鑑卡之存款人簽章欄蓋妥變更後之印文並簽名，參以
    卷附定期存款存單壹紙（存單號碼0000000）背面亦蓋妥新印鑑章印文，依其文
    書形式，似足認告訴人戊○○本人確於八十八年九月一日親至一信大連分社，經
    由被告丁○○之經辦而辦理系爭43-7與98-2二帳戶印鑑掛失暨更換手續。然本件
    告訴人名下八十萬元定存款，既係其夫丙○○出面辦理解約、提款、轉存，致失
    告訴人儲蓄款管領主導權，基於此筆款項儲存於一信大連分社，由來已有多年，
    如若丙○○夫妻感情維繫平順，丙○○上開轉存之處理，衡情戊○○應無意見，
    更無對配偶關係猶存續之丙○○任意興訟之理，是告訴人指稱八十八年八月間與
    丙○○間夫妻間感情失和，導致丙○○擅自處理系爭存款解約、提款、轉存事宜
    ，即非無據；又如若丙○○辦理前開存款轉存帳戶之相關手續，所持印鑑章，確
    然係告訴人本人前一日（九月一日）方由告訴人本人親自辦理變更後交付其夫，
    告訴人主觀上自可認知金融行庫承辦人員並無何處理程序之瑕疵可指，況有關系
    爭活期儲蓄存款憑條資料、印鑑掛失止付申請書、更換印鑑申請書、存單存款印
    鑑卡、活儲存款印鑑卡等文書均屬金融行庫之內部存檔文件，其文書內容登載方
    法有無違反規定或慣例，非常與金融機構往來之告訴人所得查覺，是縱若日後就
    同意丙○○辦理前開存款轉存帳戶有所反悔或對丙○○任意隱瞞轉存帳戶之舉有
    所異見，其儲蓄款項猶在（迄本件訴訟中，僅因告訴人夫妻就本件爭議所衍生之
    民、刑訴訟均尚繫屬本院爭訟中，一信大連分社乃暫時涷結提款耳），實難想像
    僅因夫妻間感情不睦所洐生家庭財務糾紛，告訴人竟遽然牽累依規定正當辦理相
    關定存解約、提款、轉存之行庫承辦層級人員而為興訟，豈是情理之常？是告訴
    人本件之告訴逕對一信大連分社之相關承辦、核印人員興訟，並直指一信大連分
    社處理本件丙○○辦理轉存款及相關印鑑掛失止付申請、更換印鑑申請程序存有
    弊情，顯非憑空虛捏；而告訴人指訴中已具體陳明其如何未於八十九年九月一日
    出面親往一信大連分社辦理相關帳戶印鑑掛失暨更換印鑑手續，而係迄八十九年
    十一月十五日欲前往一信大連分社辦理相關帳戶印鑑掛失暨更換印鑑手續時，於
    印鑑掛失止付申請書、更換印鑑申請書上之申請人欄位已簽名並填妥地址、身份
    證資料（其餘欄位空白）及於印鑑活儲存款印鑑卡上簽妥姓名之際，因發覺存款
    已被盜領，所剩無幾，一時氣憤，於離去時留置上開製作未完成之相關印鑑掛失
    止付申請書、更換印鑑申請書、活儲存款印鑑卡存款於一信大連分社，嗣遭人冒
    名製作完成並持以行使，其所陳訴情節若屬實情，適可反駁被告上開所辯之唯一
    合理，又參以相關印鑑掛失止付申請書上應填載之空白欄位，果除告訴人所指稱
    申請人欄位簽名、地址及身份證資料外，其餘均係不同之筆跡所填載，已與一般
    識字者申辦同一手續，既親自填載資料，對申請書中諸項須申請人個別經歷事實
    （例：喪失印鑑式樣、喪失日期、喪失地點、緣由），衡情應無委由不知情之行
    庫承辦人員代填之理，而其申請印鑑掛失止付申請書、更換印鑑申請書對象均含
    括43-7與98-2二分屬活儲存款及存單存款不同帳戶，依規定必須於活儲存款及存
    單存款不同存款印鑑卡背面之存款人簽章欄位簽名，本件竟僅於活儲存款印鑑卡
    有告訴人簽名，至存單存款印鑑卡具則未有告訴人簽名，均與辦理手續常規不合
    ，又存單存款印鑑卡、活儲存款印鑑卡正面印鑑印文存檔欄上日期之列記方式亦
    與電腦列印之慣例不合，是本件系爭印鑑掛失止付申請書、更換印鑑申請書上之
    申請人欄位上告訴人簽名並填妥地址、身份證資料及活期存款印鑑卡背面存款人
    簽章欄有告訴人簽名之形式意義，並無以遽採為認定被告丁○○所辯為可信之有
    利證據。
(二)、同案被告丙○○固附和被告丁○○辯詞，供稱：告訴人於八十八年八月底印鑑章
    遺失，商討要將系爭存款轉至伊名下，告訴人遂先於同年九月一日親自前往一信
    大連分社辦理印鑑掛失暨變更後，再將新印鑑章、存單、存摺交伊前往辦理轉帳
    過戶至伊名下云云。惟查，系爭告訴人原隸書字體印章，除為本件一信大連分社
    43-7及98-2二帳戶印鑑章外，亦充為被告丙○○於長治鄉農會以告訴人名義所開
    設2805-4-0活期儲蓄存款帳戶，以及0000-0-0000、0000-0-0000、0000-0-0000
    號，金額各為五十九萬、三十萬、三十萬元定期存款帳戶之印鑑章，甚而渠夫妻
    二人曾於八十八年九月十日偕同親赴長治鄉農會，以告訴人原留印鑑即本件系爭
    告訴人隸書印鑑章，辦理上開三筆定期存款解約，此為告訴人與被告丙○○所一
    致是認，並有長治鄉農會各該帳戶印鑑卡、告訴人該2805-4-0活期儲蓄存款帳戶
    交易明細表及該三筆定期存款存單背面結清印鑑欄內蓋有原留印鑑印文可資比對
    ；此外，告訴人上開長治鄉農會帳戶，未有辦理印鑑更換紀錄，亦經該農會函覆
    在卷（俱見審卷第一七六頁、第一三六頁及第二○七頁至第二一六頁）。據此足
    見，本件系爭告訴人原隸書印章，迄八十八年九月十日時，猶無遺失之情，方得
    憑以辦理上開長治鄉農會之相關交易，則告訴人當無於同年月一日前往一信大連
    分社辦理該印鑑章掛失之必要或可能，彰彰甚明。況且，倘告訴人確因該帳戶印
    鑑章遺失，並與被告丙○○商討轉存事宜，進而於八十八年九月一日親自前往一
    信大連分社辦理掛失暨變更手續，然本件系爭定期存款既係以告訴人名義為存款
    人，告訴人於辦畢印鑑掛失變更手續後，衡情當日即行接續辦理轉存被告丙○○
    名下事宜，何需迄翌日再由被告丙○○親往一趟之理，如此迂迴行事，顯違情理
    。再者，倘告訴人早於八十八年九月一日即親自前往一信大連分社辦畢印鑑更換
    並授意被告丙○○將款項轉出，當知名下存款已賸無多，若該新印鑑復告喪失，
    似亦無必要於遺失後五日，即趕忙辦理該已無價值之帳戶印鑑掛失暨更換，亦無
    就系爭存款遭轉存質問與被告丁○○，進而急切地於當日再度偕同親友登門理論
    之可能，是被告丙○○所陳，亦與常情不合，難信為真實。
(三)、有關系爭印鑑掛失止付申請書、更換印鑑申請書、存單存款印鑑卡、活儲存款印
    鑑卡之製作日期，被告丁○○初於偵查中辯稱：本件系爭43-7及98-2帳戶存單存
    款印鑑卡、活儲存款印鑑卡，乃八十八年九月一日告訴人到社辦理印鑑掛失暨更
    換時所製作，其上印鑑啟用日期欄內之所以未由列表機打印出日期，係因電腦故
    障所致，否認有事後列印情事，惟迨原審檢察官查覺上開印鑑卡二紙啟用日期欄
    內，俱有列表機撞針敲打出阿拉伯數字壓痕，其中43-7帳戶印鑑卡兩側紙質並有
    擦撕痕跡，經送請刑事警察局以儀器檢視鑑驗無訛後，被告丁○○始於原審法院
    翻異前供，坦承有事後列印情事，然仍以：當日事務繁忙，僅完成掛失暨更換等
    申請書，印鑑卡則漏未完成列印，而置放在桌墊下，迄至八十八年十月十四日後
    數日，適進行業務查核始發覺，因恐遭主管責罰，遂先以紙張貼遮啟用日期欄處
    ，事後再以橡皮章戳蓋印當天日期等語置辯。被告丁○○初時關於系爭印鑑卡係
    其八十八年九月一日當天所製作一節，經科學鑑識推翻後，始改易如上辯詞暨緣
    由，是否為臨訟飾詞，已非無疑。何況，倘被告丁○○確於八十八年九月一日經
    辦告訴人親自洽辦之印鑑掛失暨更換，而僅遺新印鑑卡未完成列印手續，則翌日
    復經辦被告丙○○之辦理系爭定期存款解約暨提領時，縱如被告丁○○所言，因
    前一日才辦理系爭帳戶之印鑑更換，故仍有其新印鑑楷體印文式樣之印象，無需
    取新印鑑卡比對查驗該存單及取款憑條上是否蓋用相符之新印鑑，然此正亦為其
    憶起該帳戶尚有新印鑑卡未列印完成之時，理該即行取出列印完備，進而抽舊換
    新，乃被告丁○○未然如是，迨一月半餘始有上開補救措施，亦不合常情，殊難
    令人置信。
(四)、又經原審法院當庭勘驗一信大連分社所提八十八年十一月十五日營業廳監視錄影
    帶，結果顯示：「（無聲）該日告訴人進入，由行員王正中受理，王正中撕交告
    訴人如印鑑卡大小之紙張一張及如Ａ４大小之紙張四張，告訴人遂執筆分別在該
    如印鑑卡大小之紙張一張及上開Ａ４大小之紙張數張上填寫，嗣因不詳事端，王
    正中找來被告丁○○，告訴人與被告丁○○對話良久，告訴人上開所填寫置於櫃
    檯電腦上之文件，終係被告丁○○取走」等情（見審卷第三九四頁）。而告訴人
    指稱其當天是去洽辦印鑑掛失暨更換事宜，亦經證人王正中結證無誤，則證人王
    正中所撕交告訴人進而由其所填寫之上開文件中，該尺寸較小者，即有告訴人簽
    名面之活儲存款印鑑卡一張，殆無疑義。再細究系爭43-7及98-2二帳戶印鑑卡中
    ，確僅98-2帳戶印鑑卡背面（列載相關存款悉以本印鑑卡所留印鑑為憑意旨，此
    致屏東縣屏東市第一信用合作社存照﹙存款人簽章﹚□□□﹙留白﹚啟）存款人
    簽章欄內有告訴人簽名其上，43-7帳戶印鑑卡背面則付之闕如，適與上開勘驗結
    果，告訴人確僅簽署一張印鑑卡一致。又若謂被告丁○○所辯該二帳戶印鑑掛失
    暨更換，均係告訴人於八十八年九月一日同時辦理，則其手續流程應無二致，何
    若有此差異？被告丁○○又辯稱可能係其疏漏云云，惟該98-2帳戶印鑑卡背面存
    款人簽章欄內載有「邱戊○○」簽名於啟字正上方留白處，「戊○○」楷體印文
    則並列壓蓋於其右側處，對照該未簽名之43-7帳戶印鑑卡背面存款人簽章欄內，
    則僅壓蓋有「戊○○」楷體印文於啟字正上方留白處，不論實際壓蓋者為告訴人
    （按告訴人否認辦理）抑或被告丁○○壓蓋，於接連署押該二張印鑑卡時，諒無
    未發覺此處有未經簽名之重大缺漏之理，如此違常情事，迭啟人疑竇。又被告丁○○謂其於八十八年九月一日，辦理告訴人系爭二帳戶印鑑掛失暨更換事宜，卻
    有上開僅其中98-2帳戶印鑑卡背面留有告訴人簽名之異常之處，反觀告訴人謂本
    件系爭二帳戶印鑑卡，均一信大連分社行員據其八十八年十一月十五日所填寫之
    資料倒蓋日期偽造，就印鑑卡暨張數部分，恰與上開證人王正中僅交其填寫一張
    印鑑卡若合符節，顯非虛妄。
(五)、告訴人提出錄音帶一捲暨譯文，佐證被告丁○○之母邱桂香，於本件案發後之八
    十九年一月九日，曾至告訴人家關切本案，提及：「丁○○會己丙○○辦理，是
    待念他，平日兩家交情不錯，且看他為人忠厚老實，故己他辦理整個手續」等語
    （見偵卷第一八六頁）。上開錄音之時地暨過程，為被告丁○○所是認，並於重
    製該錄音帶聽譯後，提出重要內容大抵一致之譯文附卷（見審卷第三五四頁以下
    ），其內敘載告訴人謂：伊事發後曾予被告丁○○機會，被告丁○○不能因被告
    丙○○為伊夫，即己其辦理轉存，否則印鑑非即形同虛設等語，邱桂香承告訴人
    上開話語，向告訴人父母言「現在就是信用你的女婿為人老實」等語，核與告訴
    人所提前揭譯文內容吻合，顯見被告丁○○之母邱桂香確曾為上開言詞。設若被
    告丁○○確曾親自經辦告訴人親身所為之印鑑掛失暨更換手續，翌日並據以經辦
    被告丙○○之持新印鑑解約告訴人定期存款復加以轉存，則應自認手續完備無缺
    ，而有絕對無任何疏誤之確信，當無由其母邱桂香特意前往告訴人家中尋求和解
    之理，足見被告丁○○確有違反相關作業規定，擅己被告丙○○辦理告訴人名義
    存款之事實。再者，被告丁○○供陳本件系爭八十萬元之定期存款為其所招攬，
    揆諸初時相關開戶資料，即係被告丁○○蓋章列名於開戶及證件核對欄處，而系
爭八十萬元確為被告丙○○自長治鄉農會所轉入，歷來交易亦均被告丙○○親自
    辦理（詳後述），復參以被告丁○○所提上開內容翔盡之譯文附註提及「邱桂香
    的本意係受丙○○之託，勸導戊○○回家團圓」、「邱桂香大力勸導和解，旨為
    勸導戊○○能夠回心轉意，回家團聚，照顧小孩」等情，足見案外人邱桂香及其
    女即被告丁○○，與被告丙○○間具相當之情誼，始有本件系爭由被告丙○○應
    被告丁○○招攬，自長治鄉農會轉存款項，與由邱桂香居中協調被告丙○○與告
    訴人間家庭糾紛之舉，此恰可徵被告丁○○之所以違反作業規定，己非存款名義
    人亦未持原留印鑑之被告丙○○，辦理本件解約轉存款項事件始末之背景。
(六)、系爭告訴人43-7與98-2二帳戶辦理印鑑掛失暨更換，嗣將定存款項解約後轉存被
    告丙○○名下之流程，蓋留告訴人「戊○○」楷體印文之文件，計有存單（摺
    ）、印鑑掛失止付申請書一紙，其上二枚；更換印鑑申請書一紙，其上三枚；
    帳號43-7存款印鑑卡一紙，其正背面各一枚；98-2存款印鑑卡一紙，其正背
    面各一枚；黏附有銷戶登錄單之定期存款存單一紙，其背面一枚；活期儲蓄
    存款取款憑條一紙，其上一枚。經將上開原本送刑事警察局以重疊比
    對法鑑驗結果，認除之印文欠清晰，難以認定外，餘之印文相符，惟
    附敘因無印章原物可資比對，上開結論僅供參考，有該局刑鑑字第71748號鑑驗
    通知書一紙可憑。茲佐以被告丁○○、丙○○二人皆謂此均合法更換過後之告訴
    人楷體印章所蓋用者，俱指陳各該印文具一致性之供詞，且肉眼觀察上開各該印
    文墨色鮮明，並非藉由媒介物拓壓轉印而來，顯為印章實物所壓蓋，堪認上開文
    件上「戊○○」楷體印文，均乃被告丙○○所指經告訴人授意並提交之楷體印章
    所壓蓋而來。此由被告丁○○與丙○○原即舊識，於本案中就該楷體印文之真正
    ，具相同之利害關係，不難理解被告丁○○之得與被告丙○○聯絡並取得該楷體
    印章加以蓋用，告訴人此部分指訴自有其合理可信之處。前開印鑑掛失止付申請
    書、更換印鑑申請書、活儲存款印鑑卡（背面蓋有戊○○印章並有戊○○本人簽
    名）各一張，依其文書格式均載明需蓋章，故若僅申請人簽名，應認於補蓋章前
    不因戊○○已簽名並填載部分內容即認已完全載填文書之狀態，仍屬未完成之文
    書，至存單存款印鑑卡（背面蓋有戊○○印章）則係迄丙○○補蓋後再行完成文
    書效力則無疑問；丁○○基此認知，乃有必要通知被告丙○○再取來新印章加以
    補蓋必要，則丙○○既知丁○○補漏意圖，猶未知會其妻戊○○情形下配合丁○○進行補蓋，而完成偽造文書，其間自有犯意聯絡與行為分擔關係亦明。
(七)、依上論述，已足認告訴人確未於八十八年九月一日前往一信大連分社填載印鑑掛
    失止付申請書、更換印鑑申請書、存單存款印鑑卡及活儲存款印鑑卡等文書以辦
    印鑑掛失止付、更換印鑑之申請事宜，自無可能於翌（二日）交付楷體印文之新
    印鑑章予丙○○，既無交付新印鑑章，則丙○○之持新印鑑章於八十八年九月二
    日往一信大連分社辦理八十萬元之定期存款解約、提領並轉入自己名下等事宜，
    自難謂曾獲告訴人之授權，而該違反授權時，被告丙○○與告訴人間感情適值失
    和之情，除據告訴人迭為指陳，其合理之情並已論述如上（前開理由一之(一)），
    並據證人即告訴人之母邱滿庭證陳：「我女兒是在八十八年八月底跑回娘家，我
    的女婿到娘家要帶她回去好幾次，我女兒在八月底跑回家，跪著一直哭，八月底
    以前是偶爾會吵，但是沒有像八月底這一次這麼嚴重」等語在卷（本院九十一年
    四月三十日訊問筆錄），被告於與妻感情平順時期，依慣例全權主導系爭存款之
    處理，固無授權爭議，然夫妻既陷失和，各人名下財產之處理，自應尊重他方及
    循既有法律制度保障程序，進行處理，若有一方隱瞞他方，並違正當財產管領程
    序而為擅自處分，顯然反應丙○○主觀上其所獲原有授權，已因夫妻感情失和之
    情勢變更，已陷於授權持續與否不明境況，其授權合法與否自有重新再行確認之
    必要，況縱認原授權持續與否，並非確定已遭否定，然原合法授權亦僅限於原印
    鑑使用情況下肯認其授權之合法性，斷無未經同意逕可自行改刻其他印鑑章以行
    使原授權之合法依據，是姑不論系爭八十萬元是否自始即屬被告丙○○私人特有
    現款，依定存存款制度之設計，即不允形式上非管領之其餘他人，擅自違反制度
    設計之處理方式，否則即難謂仍獲有原授權效力之持續，是本件丙○○未知會告
    訴人並獲同意擅自刻不同之印鑑章並持以辦理八十萬元之定期存款解約、提領並
    轉入自己名下等事宜，即難謂無違反授權之犯意。
(八)、前項被告丙○○辦理八十萬元之定期存款解約後，並提領帳戶內款項，以轉入自
    己名下等事宜，係被告丁○○所承辦核章，固據丁○○供承在卷，且依前開論述
    ，已足認戊○○並無於八十八年九月一日辦理印鑑變更情事，乃可確認丁○○於
    經辦過程中確然未就丙○○所憑以辦理之印鑑章不同於原開戶之原隸書體字印鑑
    章一節，依規定予以拒絕，是否必然就丙○○上開違反授權提領款項之事實，具
    共同犯意聯絡？查，被告丁○○與被告丙○○熟識，而該定期存款之辦理，亦據
    被告丁○○供認為其本人向丙○○所招攬，之前同筆存款之相關手續辦理，常由
    丙○○出面處理（按系爭98-2活期儲蓄存款帳戶，自八十四年九月十一日開設存
    入一百元，迄八十八年九月二日經被告丙○○提領八十八萬二千元止之交易紀綠
    ，先後僅提領現金三次，且此三筆現場存提匯轉交易，告訴人自承均係被告丙○○親自辦理，是系爭存款客觀上可認非告訴實際管理），而丙○○與存款名義人
    戊○○係親密夫妻關係，日常生活代理乃屬常情，對於丙○○本人處理該筆款之
    存提，客觀上自易於產生信賴，致手續辦理上予以方便，並無明顯違背事理之常
    ，況並無證據足認丁○○於八十八年九月一日之前知情被告丙○○夫妻家庭生活
    是否失和，自無從預期丁○○對丙○○之提領款項有所戒心，更無從查證丙○○
    之辦理提領款項是否有違授權，而被告丙○○迄無就丁○○未詳實查核印文一節
    係基於故意之指證，參以系爭金額達八十萬元，由何人提領對被丁○○而言並無
    利得，反是丁○○因此承擔最起碼之行政疏忽責任，丁○○實無明知丙○○違反
    授權故為配合之理，是前開丙○○違反授權提領款項一節，尚難認被告丁○○同
    負共犯刑責。
(九)、本件系爭98-2活期儲蓄存款帳戶內款項八十八萬二千元權利歸屬一節。經查，上
    開八十八萬二千元中之八十萬元，乃以告訴人名義為存款人之一信大連分社存戶
    帳號43-7，存單號碼0000000定期存款解約而來（其餘八萬餘元，大抵盡為該定
    期存款利息轉入，詳下述），而該43-7定期存款帳戶開設時間始於八十四年九月
    十一日，本金數額即為八十萬元，有一信存單存款開戶資料登錄單一紙可稽（見
    審卷第九八頁，按該定期存款帳戶印鑑卡登載印鑑啟用日期亦為該日），其來源
    則為被告丙○○同日自設於長治鄉農會之2667-9-0活期儲蓄存款帳戶提領同額現
    款所匯出，有該帳戶交易明細表足憑（見審卷第九七頁及第一一六頁）；再查閱
    告訴人所自陳開設有郵局15615-5號及合作金庫屏南支庫539226號等金融帳戶存
    摺往來明細，於上開本金八十萬元定期存款開戶暨存續期間，均無大額提領紀錄
    （見審卷第四一九頁至第四二九頁，另告訴人名義於長治鄉農會有合計本金一百
    十九萬元之存款，與此無關，蓋據告訴人與被告丙○○一致之供述，此為被告丙○○所有）。又告訴人所提其父曾宏光竹田鄉農會二十萬元定期存款於八十二年
    十月二十日到期、三十萬元定期存款於八十三年一月三十一日中途解約之帳卡，
    以及案外人張有盛所具曾宏光於八十四年一月二十五日標取會款二十六萬八千六
    百元之證明；案外人陳幹興所具告訴人於七十七年六月至七十八年六月間之工作
    證明，俱無足證明各該筆款項之流向，進而認定即為本件系爭43-7帳戶之八十萬
    元定期存款。顯見被告丙○○就系爭款項係其所有之供述堪可採信。是縱認被告
    丙○○上開未獲授權擅自偽刻印章盜領戊○○名下存款，因其款項原其本人所有
    縱手段不正當，但其主觀上係欲取回本人所有財物之管領權限，即難認其主觀上
    有何不法所有意圖。
(十)、又案發時系爭98-2活期儲蓄存款帳戶存摺之保管現況如何一節。告訴人先後陳稱
    ：「印章、存摺放伊那邊保管，報案紀錄三聯單內所載於八十八年十一月十日報
    案當日遺失之存摺，即該存摺」或「存摺在丙○○那邊，由他自己保管；存摺是
    否在伊這裡，因事隔已久，所以伊不太確定」云云（見審卷第一七一頁、一七四
    頁及第三九五頁）。被告丙○○則因否認盜領，自始堅稱：係告訴人自己保管，
    伊辦完系爭款項轉存後，即交還告訴人云云，彼此說詞互有出入。惟依卷附告訴
    人初於八十八年十二月二十日具狀申告時，清楚列載「八十八年十一月十日，告
    訴人之身分證、上開98-2存款帳號之印鑑及『另外帳戶之存摺』等遺失」等語，
    而告訴人於合作金庫屏南支庫15615-5號帳戶存摺，曾於八十八年十一月十一日
    即上開遺失日之翌日為補發手續（見審卷第四一八頁至第四二○頁），足見告訴
    人所指遺失之存摺，應非系爭98-2帳戶存摺。至被告丙○○既謂該存摺於其辦畢
    解約轉存事宜後，即交還告訴人云云，然參酌被告丙○○在原審審理中，於八十
    九年十一月六日時，卻猶得以提出該98-2帳戶存摺封面暨內頁影本二紙為證據資
    料（見審卷第九九頁及第一○○頁），反觀告訴人迄今則未能陳明該98-2帳戶存
    摺下落，復對照該帳戶向來均為被告丙○○管理而為往來交易之情，顯見該98-2
    帳戶存摺自開設伊始，歷經轉入結清43-7定存帳戶八十八萬二千元並提領，迨至
    今日，從來即為被告丙○○所執有保管並實際使用交易，殆無疑義。被告丙○○
    隱諱此情，復謂該存摺連同系爭存單均由告訴人保管云云，應乃因其以係告訴人
    授意轉存款項，經告訴人主動交付存摺及存單以憑辦理等情置辯，為實其說而為
    矯飾之語，與事實不符，非可採信，再參以系爭98-2活期儲蓄存款帳戶客觀上可
    認非告訴人實際管理，已詳如上述（理由一之(八)），是尚無證據足認有關存單、
    存褶係被告基於人不法所有意圖而竊取，此部分爰不於事實中認定之（至竊盜犯
    行部分，公訴人已於起訴中載明未據合法告訴，不予論究）。
(十一)、至有關被告乙○○不實登載核章一節。查：(1)告訴人戊○○並無於八十八年九月
    一日前往一信大連分社辦理印鑑掛失暨更換手續，已詳論述如前，是被告乙○○
    辯稱：系爭印鑑掛失止付申請書、更換印鑑申請書係丁○○於八十八年九月一日
    即呈伊核章，印鑑卡係事後補呈一節即不符實情，是系爭印鑑掛失止付申請書、
    更換印鑑申請書及印鑑卡均係迄八十八年十一月十五日以後方送請被告乙○○核
    章應堪確認。換言之，被告丁○○所為本件印鑑掛失暨更換手續過程，經被告乙○○審核時，被告乙○○知其非於系爭文件所載日期當日核章，惟信被告丁○○
    所告稱之礙於列表機故障，復忘記及時列印，始以橡皮戳章倒蓋日期補救等緣由
    ，遂予核章放行。被告乙○○自始至今，既非以相對有利之出於疏忽，未注意及
    印鑑卡與被告丁○○實際交出核章之日期不符而誤予核章抗辯，顯見被告乙○○
    並非遭被告丁○○故意不告知或以其他手法矇騙核章，亦非不知印鑑卡實為事後
    始加以列印之情事。被告乙○○於偵查中，數度與被告丁○○同庭應訊，知系爭
    印鑑卡是否為事後列印一節，為調查之關鍵所在，早應憶起上開事後補正情事而
    予供明，甚而於與聞被告丁○○以包括系爭印鑑卡在內之文件，均係八十八年九
    月一日當天製作，未有事後列印等詞置辯時，理應就何以被告丁○○未如同前揭
    相告稱所言據實陳明一節起疑，慮其中或有不為其知之內情，考量形式上因其乃
    事後核章於印鑑卡上，為免啟人疑其涉有不法之聯想，自應儘就系爭印鑑卡實乃
    事後列印併被告丁○○所告稱之緣由，詳予指明，始為其未涉不法之正常反應。
    乃被告乙○○迭次應訊，不唯未就被告丁○○之供詞指駁，卻猶供稱：「有看過
    印鑑卡上未列印日期，此情形不會很多；我不知道八十八年九月一日其他客戶邱
    文英之印鑑卡為何可以列印出日期，而邱紹英印鑑卡為何未列印出日期；我不知
    道戊○○印鑑卡是否是故意不己其印出日期；櫃員辦妥作業後，當天便交給我核
    章，不可能隔天再作業，我不記得告訴人哪天來，資料上蓋的日期便是當天，我
    的重點是核對印鑑，有時不會注意日期，可能是我疏忽掉了」云云（見偵卷第一
    一三頁背面至第一一四頁及第一八四頁），悖於情理明甚，是被告乙○○確知悉
    被告丁○○偽造告訴人名義之系爭印鑑掛失暨更換等文件，應屬實情。被告既知
    悉被告丁○○實際提出核章之系爭印鑑卡及申請書之日期，距文件上載時日已隔
    久遠，縱相關印鑑卡及申請書上有戊○○親筆簽名及蓋用相同之印文，惟依其擔
    任襄理之資歷，就此乃印鑑變更，其辦理暨生效日期，攸關款項提領憑據之判定
    至鉅，當有體認，其既明知日期不符，猶故予核章放行，顯有業務上文書登載不
    實之犯意與行為。再者，被告丁○○、乙○○本於業務上之地位，就本件不實之
    印鑑掛失暨更換申請予以核章，嗣果因告訴人名義之存款遭被告丙○○解約提領
    ，致告訴人與一信大連分社間之爭訟，自足造成告訴人與一信大連分社之損害，
    事證明確，被告乙○○犯行洵堪認定。(2)本件告訴人名義存款之遭被告丙○○領
    取，其相關作業疏失，過咎盡在被告丁○○一人，被告乙○○與存戶戊○○與被
    告丙○○並非熟識，且先前冒領存款亦與乙○○審核責任非明顯相關，堪認其無
    與被告丁○○、丙○○謀議偽造新印鑑資料之必要，且本件相關印鑑卡上偽造之
    新印鑑印文，與申請書上掛失暨更換意旨之文句，均係被告丁○○聯絡被告丙○○或親自獨立完成，倘謂被告丁○○於上開行為前，先行知會被告乙○○，徵求
    其核章放行之意向，以共同或助益其遂行計劃，似違情理，復因未有其他事證相
    佐，證據容嫌薄弱，尚難遽予認定。本件偽造告訴人名義，向一信大連分社為掛
    失暨更換印鑑意旨申請之本身，始屬偽造私文書之構成要件行為，被告乙○○身
    為一信大連分社之代理人，審閱後蓋用私章放行，乃其自身之業務作為，並非偽
    造告訴人私文書之構成要件行為，而相關偽造告訴人名義為掛失暨更換印鑑意思
    表示者，盡皆已由被告丁○○完成，偽造私文書之犯罪行為業已終了，被告乙○○縱惡意放行，使相關文件形式上完備，亦屬偽造私文書罪之事後幫助，法所不
    罰。(3)本件擔任襄理一職之被告乙○○於本件僅有之客觀行為，即事後在上開印
    鑑卡及申請書各二紙上，蓋用私章放行，就偽造告訴人名義印文復倒填日期偽造
    系爭印鑑卡及申請書提出申請之犯罪事實，所涉偽造私文書罪嫌，其犯罪構成要
    件行為，包括於告訴人親簽姓名惟作廢之印鑑卡（一張）上偽造告訴人「戊○○
    」印文並填載相關資料，以及於告訴人作廢之申請書二張上，在諸如存款種類、
    帳號、印鑑式樣、喪失日期、地點、緣由、舊印鑑註銷作廢日期等相關事項下填
    載「定存、活儲；00000000-0、100-98-2；方型；88.9.1.；屏市、遺失」文句
    等，均未與之；被告乙○○與丙○○非親非故，本案並無任何利得可言，而告訴
    人名義存款之遭被告丙○○領取，因款項收付之印鑑核對，向來係由直接面對客
    戶之承辦櫃員查驗，此乃事務分工性質使然，亦為金融機構慣例，於本件並有一
    個大連分社營業單位負責明細表一份可佐，其相關作業疏失，過咎全在被告丁○○一人，任襄理一職之被告乙○○，就系爭交易之印鑑是否相符一節，並無亟求
    矯飾彌縫之必要，是被告乙○○之就本件告訴人存款遭解約轉存糾紛，本不若被
    告丁○○之利害攸關，乙○○無甘冒刑章共同與被告丁○○為求印鑑相符之目的
    ，串謀偽造系爭文件之理。是被告丁○○前揭行為，被告乙○○應無犯意聯絡與
    行為分擔之情，亦堪確認。
(十二)、綜上論述，本件被告丙○○利用承辦人對伊之信任，擅自偽刻戊○○印章，並偽
    造活期存蓄存款取款憑條，使承辦人丁○○不察而允提領款項，再轉存入其己有
    帳戶內。嗣因戊○○存款被其夫領取一事事發，又適巧告訴人戊○○將於申請人
    欄位已簽名並填妥地址、身份證資料（其餘欄位筆跡非戊○○筆跡）之印鑑掛失
    止付申請書、更換印鑑申請書、活儲存款印鑑卡（背面蓋有戊○○印章並有戊○○本人簽名）各一張遺留一信大連分社，被丁○○取得，為掩飾先前核章作業疏
    忽，即與被告丙○○共謀補蓋印章完成印鑑掛失止付申請書、更換印鑑申請書、
    活儲存款印鑑卡、存款存單印鑑卡等文書之偽造，嗣由丁○○持以行使上呈長官
    核章，事證甚明，被告丁○○、丙○○所辯不足採信，此部分犯行洵堪認定。
二、本件存款印鑑卡背面印載：「逕啟者：本戶以後所存各筆定存或定期儲蓄存款均
    以本印鑑卡所留印鑑為憑，不另留置印鑑。並願依貴社一切有關章程或辦理決無
    異議。此致屏東縣屏東市第一信用合作社存照」（以上為活儲存款）或「本戶與
    貴社往來取款或其他一切有關函件請憑背面所列印鑑為有效並願依貴社一切有關
    章程或規定辦理決無異議。此致屏東縣屏東市第一信用合作社存照」（存單存款
    ）等字句；印鑑掛失止付申請書列載「因喪失貴社開立右列取款印鑑一顆，請准
    先為掛失止付之登記；所有一切手續當遵照貴社相關辦法辦理；如有不實致關係
    人受損，一切責任由申請人負擔。此致屏東一信」之意旨；更換印鑑申請書列載
    「本人於貴社設立之某帳戶原印鑑因某故而擬更換新印鑑，舊印鑑註銷，嗣後往
    來概以新印鑑為憑，舊印鑑如有糾葛，申請人自負全責，與貴社無涉。此致屏東
    一信」之意旨，其內容均係以存款人名義為各項表示之意，性質上屬私文書。又
    各該文件除有存款人名義意思表示之內容外，一信大連分社權責職員，據以審核
    而為相對應之表示，並蓋章於其上，性質上則屬基於業務關係所制作之文書，是
    前揭文件分別其內容而異其文書性質，實兼括私文書與業務文書兩者。被告丙○○未獲授權偽刻印章偽蓋於活期儲蓄存款取款憑條提領戊○○名下款項，核係犯
    刑法第二百十六條、第二百十條第行使偽造私文書罪。另被告丁○○在告訴人戊○○於申請人欄位已簽名並填妥地址、身份證資料（其餘欄位筆跡非戊○○筆跡
    ）之印鑑掛失止付申請書、更換印鑑申請書、活儲存款印鑑卡及存款存單印鑑卡
    等文書上補充填載其餘空白欄位內容、日期並請被告丙○○取來變更後新印鑑章
    蓋用其上補足各該文書效力所為，林淑貞核係犯刑法第二百十六條、第二百十條
    、二百十五條之行使偽造私文書罪及行使業務文書登載不實罪，丙○○則又另犯
    刑法第二百十條偽造私文書罪。另被告乙○○所為，則係犯刑法第二百十六條、
    第二百十五條之行使業務文書登載不實罪。就偽造私文書罪部分，被告丁○○丙○○與丁○○間有犯意聯與行為分擔，應成立共同正犯。被告乙○○所犯行使業
    務文書登載不實罪，與被告丁○○所犯行使業務文書登載不實罪，有犯意之聯絡
    及行為之分擔，為共同正犯。被告丙○○前開行使偽造私文書有數行為，時間緊
    接，所犯罪名相同，顯係出於概括之犯意為之，為連續犯，爰依刑法第五十六條
    之規定以一罪論。被告丙○○盜刻印章，以偽造活期儲蓄存款取款憑條，均係行
    使偽造活期儲蓄存款取款憑條行為之階段行為，即不再另論其盜刻印章、偽造文
    書犯行；又被告丙○○、丁○○偽造告訴人名義之系爭楷體印文，係偽造私文書
    之部分行為，不另論以偽造印文罪；被告丁○○偽造私文書及於業務上文書登載
    不實後，復持以行使主張其內容，其偽造及登載不實之低度行為，應為行使之高
    度行為所吸收，亦均不另論罪。被告丁○○上開所犯行使偽造私文書罪及行使業
    務文書登載不實罪等二罪，有方法結果之牽連關係，應依牽連犯規定，從一重以
    行使偽造私文書罪處斷。至被告乙○○被訴偽造私文書罪嫌部分，不能證明其犯
    罪，理由已詳如前述（前開理由(十一)之(3)），公訴人認與起訴並論罪科刑部（即業
    務上文書登載不實部分），有牽連犯裁判上一罪關係，爰不另為無罪諭知。
三、被告丁○○、丙○○犯罪事證明確，原審法院遽認被告丙○○無罪，於法不合自
    是明甚；至對被告丁○○論罪科刑固非無見，惟查，本件相關丁○○冒戊○○之
    名偽造印鑑掛失止付申請書、更換印鑑申請書、活儲存款印鑑卡及存款存單印鑑
    卡等文書一節與被告丙○○間有共同正犯關係，原審僅認係丁○○一人所犯，即
    有未洽；又本件丙○○冒領存款之前有偽刻印章一枚，原審法院未併諭知沒收，
    亦有未合。原審檢察官認被告丙○○有罪，執此以為上訴意旨即有理由（另認被
    告丁○○量刑過輕以為上訴意旨則無理由），原判決又有上開瑕疵，應由本院就
    此之部分撤銷改判。審酌被告丙○○前開手段固屬不法，但因存款本係其本人所
    有來源，其所生戊○○損失輕微，且犯後已於本院審理中與戊○○達成民事和解
    ，並獲戊○○表示寬諒；被告丁○○因一時相信友人致罹行政疏忽，唯恐遭處分
    影響生計，又適巧取得戊○○所遺留未完成私文書表，方萌巧飾意圖方罹刑章，
    犯後飾詞狡辯固無可取，但其所生戊○○之損害亦非嚴重，而戊○○亦因與丙○○和解而獲有相當程度經濟上補償，爰均從輕量處如主文第二項、第二項所示之
    刑。被告丁○○、丙○○二人行為後，刑法第四十一條犯最重本刑為三年以下有
    期徒刑以下之刑之罪，受六個月以下有期徒刑或拘役之宣告，因身體、教育、職
    業、家庭之關係，執行顯有困難者，得易科罰金之規定，就所犯之罪法定最重本
    刑刑度，業經修正為五年以下有期徒刑，並改列為第四十一條第一項前段，經總
    統於九十年一月十日公布，同年月十二日生效，本件被告丁○○、乙○○所犯前
    揭罪名符合分別修正後之規定，就被告丁○○而言且無不利，爰適用修正後之第
    四十一條第一項前段規定諭知易科罰金折算標準。另查被告丁○○、丙○○前均
    未曾受有期徒刑以上刑之宣告，有臺灣屏東地方法院檢察署刑案資料查註紀錄表
    及本院全國前案紀錄表可佐，其二人因一時失慮致罹刑章，經此教訓，當知謹慎
    ，信無再犯之虞，本院認其二人所受刑之宣告，皆以暫不執行為適當，均併宣告
    緩刑二年，以啟自新。八十八年九月二日004-98-2帳號活期儲蓄存款取款憑條上
    「戊○○」楷體印文壹枚、戊○○印章壹枚及屏東市第一信用合作社010-43-7存
    款印鑑卡正背面「戊○○」楷體印文各壹枚、004-98-2存款印鑑卡正背面「戊○○」楷體印文各壹枚、存單（摺）、印鑑掛失止付申請書上「戊○○」楷體印文
    貳枚、更換印鑑申請書上「戊○○」楷體印文參枚、定期存款存單壹紙（存單號
    碼0000000）背面「戊○○」楷體印文一枚，依刑法第二百十九條規定，均應沒
    收。至被告乙○○犯罪事證既明，原審法院乃依據刑法第二十八條、第二百十六
    條、第二百十五條、（修正後）第四十一條第一項、第七十四條第一款，罰金罰
    鍰提高標準條例第一條前段、第二條，判決拘役四十日，並諭知以三百元折算一
日之易科罰折算標準，又敘明被告乙○○前未曾受有期徒刑以上刑之宣告，因一
    時失慮致罹刑章，經此教訓，當知謹慎，信無再犯之虞，爰認所受宣告之刑以暫
    不執行為適當，併宣告緩刑二年，於法並無不合，量刑亦稱允妥，原審檢察官認
    原判決量刑過輕，指摘原判決不當，即無理由，此部分上訴應予駁回。
貳、被告甲○○部分：
一、公訴意旨另認：被告甲○○任職一信大連分社經理；緣告訴人之43-7定期存款本
    金八十萬元，於印鑑不符之情形下，仍遭其夫丙○○解約領，被告甲○○知辦
    理過程有違作業規定，深恐事跡敗露，乃與經辦人丁○○、襄理乙○○共同基於
    偽造業務文書之概括犯意，明知戊○○本人未於八十八年九月一日辦理變更印鑑
    ，由乙章變更為甲章，卻連續於八十八年十月月中某日，偽造戊○○存單存款、
    活期存款印鑑卡之啟用日期為八十八年九月一日，並將更換印鑑申請書、存單（
    褶）、印鑑掛失止付申請書之申請日期一併偽填為八十八年九月一日，再以不明
    之方式，偽造戊○○之甲章印文蓋在申請書及印鑑卡上，將上述不實之印文及變
    更印鑑日期登載在上述業務上作成之文書上，偽飾戊○○於八十八年九月一日申
    請辦理印鑑變更作業，足以生損害於戊○○。因認共同涉有刑法第二百十六條、
    第二百十五條罪嫌云云。
二、惟按犯罪事實應依證據認定之，無證據不得推定其犯罪事實，刑事訴訟法第一百
    五十四條明文。訊之被告甲○○矢口否認犯行，辯稱：伊之職務層級及職務固職
    司審核，但並不知丁○○未詳對八十八年九月二日004-98-2帳號活期儲蓄存款取
    款憑條上「戊○○」楷體印文與印鑑不符，又丁○○在告訴人戊○○於申請人欄
    位已簽名並填妥地址、身份證資料（其餘欄位筆跡非戊○○筆跡）之印鑑掛失止
    付申請書、更換印鑑申請書、活儲存款印鑑卡及存款存單印鑑卡等文書上補充填
    載其餘空白欄位內容、日期並請被告丙○○取來變更後新印鑑章蓋用其上補足各
    該文書效力等情節，伊等亦均不知情等語。經查：
(一)、本件擔任經理一職之被告甲○○，與擔任襄理一職之被告乙○○，渠二人被訴偽
    造私文書罪（起訴書業已述及被告乙○○、甲○○與被告丁○○，三人共同偽以
    告訴人名義申請印鑑掛失暨更換之事實，惟未引據法條論列）及行使業務文書登
    載不實罪，被告甲○○於本件僅有之客觀行為，僅在該申請書二紙上蓋用私章以
    審核，然被告甲○○被訴偽造告訴人名義印文復倒填日期偽造系爭印鑑卡及申請
    書提出申請之犯罪事實，所涉偽造私文書罪嫌，其犯罪構成要件行為，包括於告
    訴人親簽姓名惟作廢之印鑑卡（一張）上偽造告訴人「戊○○」印文並填載相關
    資料，以及於告訴人作廢之申請書二張上，在諸如存款種類、帳號、印鑑式樣、
    喪失日期、地點、緣由、舊印鑑註銷作廢日期等相關事項下填載「定存、活儲；
    00000000-0、100-98-2；方型；88.9.1.；屏市、遺失」文句等，均係被告丁○○聯絡被告丙○○或親自獨立所為，被告甲○○並未實際參與犯罪構成要件之實
    施。其次，被告甲○○與被告丙○○非親非故，不唯於本案件中，復未有任何之
    利得，且本件告訴人名義存款之遭被告丙○○領取，因款項收付之印鑑核對，向
    來係由直接面對客戶之承辦櫃員查驗，此乃事務分工性質使然，亦為金融機構慣
    例，於本件並有一個大連分社營業單位負責明細表一份可佐，其相關作業疏失，
    過咎全在被告丁○○一人，任經理一職之被告甲○○，就系爭交易之印鑑是否相
    符一節，並無亟求矯飾彌縫之必要，蓋存取款帳務審核乃襄理主管權限內事務，
    相關傳票由其核章後，手續即告完備，被告甲○○根本未曾過目該筆交易暨核章
    放行。質言之，被告甲○○就本件告訴人存款遭解約轉存糾紛，本不若被告丁○○之利害攸關，倘謂被告甲○○不知趨吉避凶，甘冒刑章共同與被告丁○○為求
    印鑑相符之目的，串謀偽造系爭文件，毋寧與情理相違。是被告丁○○前揭行為
    ，應可排除乃被告甲○○有與被告丁○○謀議後實施之情，自無以認定被告甲○○為被告丁○○所罹偽造私文書罪行之共同正犯。
(二)、其次，再審酌被告甲○○身為被告丁○○主管，就被告丁○○事後倒填日期之作
    為，是否主觀上知悉該項申請不實，卻猶予核章放行，而有業務上文書登載不實
    情事？查依被告甲○○所提卷附「營業單位分層負責明細表」職務分層負責之劃
    分，確係由襄理即可核定，而身為經理之被告甲○○蓋用私章於系爭申請書上，
    並非偽造私文書之構成要件行為，則同前揭被告乙○○部分之析述，不再贅述。
    再則，被告甲○○謂其未實質對系爭文件詳予審閱之辯詞，適與被告丁○○所言
    「我沒有跟經理講，因為只要襄理蓋章，經理就會蓋章」、被告乙○○所言「通
    常我核章之後，就送給經理蓋章，所以他沒有問我」等語一致（見審卷第三○七
    頁及第三○九頁），足見被告甲○○確因被告丁○○、乙○○之隱瞞而未知內情
    ，難認其有犯罪之故意。此外，本院復查無其他積極證據足認被告甲○○有公訴
    意旨所載犯行，不能證明其犯罪，原審法院據諭知被告甲○○無罪，於法即不合
    ，原審檢察官猶執陳詞，認被告甲○○有罪，指摘原判決不當，即無理由，應予
    駁回。
據上論斷，應依刑事訴訟法第三百六十九條第一項前段、第三百六十四條、第三百六
十八條、第二百九十九條第一項前段，刑法第二十八條、第二百十六條、第二百十條
、第二百十五條、第五十五條、第四十一條第一項、第七十四條第一款、第二百十九
條，罰金罰鍰提高標準條例第一條前段、第二條，判決如主文。
本案經檢察官沈紹嘉到庭執行職務。
中    華    民    國      九十一      年      六      月     五   日
                              臺灣高等法院高雄分院刑事第八庭
  審判長法官  郭雅美
                                        法官  張盛喜
                                        法官  洪兆隆
右正本證明與原本無異。
檢察官及被告丙○○、丁○○如不服本判決應於收受本判決後十日內向本院提出上訴
書狀，其未述上訴理由者，並得於提起上訴後十日內向本院補提理由書狀（均須按
他造當事人之人數附繕本)「切勿逕送上級法院」。
其餘不得上訴。
                                      書記官  吳福連
中    華    民    國      九十一      年      六      月     六   日
附錄本案論罪科刑法條：
刑法第二百十條：
偽造、變造私文書，足以生損害於公眾或他人者，處五年以下有期徒刑。
刑法第二百十五條：
從事業務之人，明知為不實之事項，而登載於其業務上作成之文書，足以生損害於公
眾或他人者，處三年以下有期徒刑、拘役或五百元以下罰金。
刑法第二百十六條：
行使第二百十條至第二百十五條之文書者，依偽造、變造文書或登載不實事項或使登
載不實事項之規定處斷。
